【裁判字號】    97,訴,1
【裁判日期】    970717
【裁判案由】    債務人異議之訴
【裁判全文】
臺灣宜蘭地方法院民事判決                 97年度訴字第1號
原      告  金鶴育樂興業股份有限公司
法定代理人  戊○○
訴訟代理人  林國漳律師
被      告  甲○○
                        之3號.
            丙○○
以上二人共同
訴訟代理人  陳達成律師
上列當事人間請求債務人異議之訴事件，本院於97年6月26日言
詞辯論終結，判決如下:
    主  文
本院九十六年度執字第一二五四八號求償債務強制執行事件所為
強制執行程序應予撤銷。
訴訟費用新台幣壹萬貳仟柒佰捌拾壹元由被告負擔。
    事實及理由
一、原告方面：
（一）聲明：台灣宜蘭地方法院96年度執字第12548號強制執行
      程序應予撤銷。
（二）陳述：
    １原告金鶴育樂興業股份有限公司於民國92年9月2日與被告
      甲○○、丙○○及第三人乙○○因清償債務事件於台北市
      中山區調解委員會調解，調解書成立條件為：「一對造人
      （指原告）積欠聲請人甲○○民國九十年一月至十二月利
      息新台幣（以下同）玖拾玖萬壹仟玖佰陸拾捌元整連同民
      國九十一年一月起至民國九十五年十二月止之利息新台幣
      貳佰柒拾柒萬玖仟陸佰捌拾元整共計新台幣參佰柒拾柒萬
      壹仟陸佰肆拾捌元整，對造人積欠聲請人丙○○民國九十
      年一月至十二月利息新台幣壹佰伍拾肆萬捌仟肆佰零捌元
      整連同民國九十一年一月起至民國九十五年十二月止之利
      息新台幣肆佰參拾參萬捌仟陸佰元整共計新台幣伍佰捌拾
      捌萬柒仟零捌元整，對造人積欠聲請人乙○○民國九十年
      一月至十二月利息新台幣壹佰柒拾肆萬貳仟貳佰參拾貳元
      整連同民國九十一年一月起至民國九十五年十二月止之利
      息新台幣肆佰捌拾捌萬壹仟柒佰貳拾元整共計新台幣陸佰
      陸拾貳萬參仟玖佰伍拾貳元整，聲請人等同意對對造人拋
      棄上述利息金額之請求權。二對造人自民國九十六年起應
      按時於每月月底給付聲請人甲○○利息新台幣肆萬陸仟參
      佰貳拾捌元整、給付聲請人丙○○利息新台幣柒萬貳仟參
      佰壹拾元整、給付聲請人乙○○利息新台幣捌萬壹仟參佰
      陸拾貳元整。」。
    ２嗣原告及原告股東己○○與被告甲○○、丙○○及第三人
      乙○○等人於93年2月26日就原告金鶴育樂興業股份有限
      公司之股權另立合約書，其中第3、4條分別約定乙方設定
      抵押金鶴育樂興業股份有限公司不動產陸仟萬元整，分期
      付款繳清後乙方應註銷抵押登記，並將公司股份轉移甲方
      。甲方以分期付款方式清償乙方後，甲方積欠乙方一切債
      務均已清償，乙方不得追討（原證２）。對此合約，原告
      方面均依約而行，被告自不得再追討之前一切債務，然被
      告二人卻持上開調解書具狀向台灣宜蘭地方法院執行處聲
      請強制執行，（原證3）並經  鈞院查封原告財產在案（
      原證4）。
    ３按「執行名義成立後如有消滅或妨礙債權人請求之事由
      發生，債務人得於強制執行程序終結前，向執行法院對債
      權人提起異議之訴，如以裁判為執行名義時，其為異議原
      因之事實發生在前訴訟言詞辯論終結後者，亦得主張之。
      」，強制執行法第14條第1項定有明文。準此，本件兩造
      既於92年9月2日成立調解後，另於93年2月26日立合約書
      ，兩造間即有使調解書失效之意思，詎被告二人竟違反誠
      信，再以調解書對原告財產聲請強制執行，原告自得依強
      制執行法第14條第1項之規定提起債務人異議之訴，以撤
      銷鈞院96年度執字第12548號強制執行程序。
二、被告方面：
（一）聲明：原告之訴駁回。
（二）陳述：
    １兩份文件之雙方當事人皆不相同，難認為相同的債權債務
      關係。
    ２原證一之調解書，係為解決兩造間之借款債務利息給付問
      題所簽立；原證二之合約書，係為買賣公司股權所簽立，
      兩者明明白白風馬牛不相及。
    ３雖兩者所談的抵押權塗銷係屬同一，惟此係拋棄抵押權，
      但保留原債權之塗銷，非清償債務之塗銷。由原證六之「
      塗銷同意書」可證。
    ４所謂「一切債務均已清償」，指的是原證二合約書股權出
      售後，金鶴公司積欠李金春約200萬元，甲○○約100萬元
      之部分甲方不再請求之意，非謂包括原證一調解內容所指
      的5000 多萬元借款亦視為已清償。
    ５證人丁○○（原告甲○○之夫，為甲○○簽訂原證二之代
      理人）證稱兩者並不相同。
    ６原證五之切結書僅是表示訴外人乙○○願意「拋棄」抵押
      權擔保，而「無條件註銷」該抵押權設定之意思, 無法證
      明原證一、二所示者係同一債權債務關係；且其人對原告
      之基礎債權仍存在，事實上無任何損失也。
    ７原證六之塗銷同意書，係訴外人乙○○同意「拋棄」抵押
      權，究非因「清償」而塗銷，此亦為其人與原告公司協商
      後之利益考量，與前述3.被告兩人之考量相同。且事實上
      ，乙○○本來亦是與被告兩人持相同立場，欲向原告公司
      聲請強制執行的（被證四），故該「塗銷同意書」確實無
      法證明兩者同一。
    ８原證七之切結書亦僅係訴外人乙○○遺失他項權利證明書
      之乙紙聲明而已，不具任何意義，更與本案之爭點無關。
    ９原告公司針對原證一與原證二的兩件不同債權債務關係，
      曾於1998年6月4日開了「兩次」股東會做出決議，該兩次
      股東會之會議紀錄亦清楚表示兩者不同 (見被證一、二)
      。
    １０原告公司1998年6月2日之股東臨時會之會議紀錄亦記載兩
      者不同（被證三）。
    宜蘭地檢署97年度偵字第24號不起訴處分書（被證六）第
      1頁倒數第11行起：「嗣於93年2月26日，被告等竟於告訴
      人即金鶴公司股東己○○（即本案原告所傳訊之證人）不
      知上開調解內容 (即原證一之調解書)情況下，共同基於
      詐欺之犯意聯絡，和不知情之乙○○、李金春為乙方，與
      同為甲方之金鶴公司、告訴人及戊○○，另行簽立合約書
      （原證二之合約書）、、、、、、、。」證人己○○既稱
      渠和乙○○、李金春於簽訂原證二之合約書時，不知原證
      一之調解書內容，則其人與乙○○、李金春、被告等人根
      本無法在簽訂原證二之合約書時，將原證一的調解書之債
      權債務討論在一起，故依原告公司戊○○、己○○之言，
      該原證一之調解書與原證二之合約書，確屬不相干之標的
      。同樣的，對照被證六之不起訴處分書己○○之所言，乙○○亦於簽訂原證二之合約書時，根本不知原證一之調解
      書內容；則證人乙○○於本案97年4月1日開庭審理時所為
      的證言：「在洽談合約內容（即原證二）都已經將92年在
      中山區調解時調解內容（即原證一）都談進去。」（言詞
      辯論筆錄第4頁倒數第11行）即為偽證，當不得真。至於
      被告等人為何同意股權交易以出資額的二折計算，茲以被
      告甲○○的股份價值208萬元，協商之後以320萬成交為例
      ，補充說明如下：
      (一)因股權之價款係以分期付款方式給付，故有協商加價的
        空間。
      (二)買賣股權時，要附帶塗銷另筆債權之抵押權擔保，當然
        要有相當的代價。
      (三)在簽訂原證二的合約書前數日，李金春、己○○及丁○○三人即就以上條件先行以電話協商計算股權交易價格
        ，剛開始己○○提出以借貸額的二折為股份價額，最終
        以出資額的二折為成交價，當時雙方皆認為合情合理。
      (四)李金春與丁○○在當場亦提到借款之利息未付的200萬
        與100萬元部分，證人己○○以公司營運有困難，表示
        「收買股權及還本金，就已經很有誠意了，利息就不要
        追討了」之意；在雙方同意下，方有「甲方積欠乙方一
        切債務均已清償」之合約條件。
    茲以被告甲○○為例，說明投資款、股款、借款何以不同
      情形如下：
      (一)原告公司於82年間成立時，被告甲○○共投資了1,600
        萬元（見原證二合約書附件左上角所示），但登記的股
        權（有配發股票20多張，如被證八所示）金額僅208萬
        元，餘投資款1,392萬元就當作被告甲○○借給原告公
        司之借款，原告公司每年陸續還款，至87年6月借款餘
        款剩11,809,242元；此借款餘額部分由原告公司提供土
        地設定第二順位抵押權為擔保。
      (二)嗣原告公司營運不甚順利，被告甲○○再於89年6月後
        陸續匯款共約1,000萬元借給原告公司週轉。
      (三)就前開1,392萬元投資款轉為借款之餘額11,809,242元
        部分，原告公司自90年元月1日起無法依約給付「利息
        」，但因被告甲○○仍要被國稅局扣繳利息收入，雙方
        再加上丙○○、乙○○，遂於台北市中山區調解委員會
        成立調解，被告同意拋棄對原告公司90年1月起至95年
        12月止之利息債權。有該調解書之成立，被告甲○○方
        得以之為憑證向稅捐單位呈報無此利息所得，此該調解
        書 (原證一)當初簽訂最主要原因也。
      (四)93年初，己○○提議要購買被告二人與訴外人乙○○股
        權，乃由己○○ (原告公司實際負責人)、李金春 ( 乙○○之父，出資人之一，被告丙○○之友，另借款2000
        萬元給原告公司之金主)、丁○○ (被告甲○○之夫)三
        人展開一連串之談判、協商；並於達成協議後，再由己○○擬定原證二之合約書，由三人及乙○○於93年2月
        26日簽字，該合約書內容之重點如下：1.由原告公司收
        回被告甲○○、丙○○、訴外人乙○○之股權，股價以
        原來的「投資額」二成計算，例如被告甲○○投資額為
        1,600萬元，則股權買賣金額即以二成320萬元計算（本
        來己○○欲以投資轉借款的1,108萬元的二折計算，但
        因係以分期付款的方式收回股權，丁○○與李金春無法
        同意，己○○方不再堅持）。2.塗銷原證一所示的
        6,000萬元抵押設定，方便原告公司每年與貸款銀行 (
        第一順位抵押權人)之換單手續；因原告公司股東會已
        有不再增加貸款之決議 (見被證二)，被告等人遂同意
        在保留基礎借款債權，以及收購股權之價金全部付清條
        件下，塗銷抵押權登記。而實際上，在此之前亦有類似
        情形發生（被證九，保留債權、塗銷抵押權）。3.原告
        公司仍然要繼續償還89年6月後向被告甲○○借款1,000
        萬元而尚積欠的57萬元，向李金春借用的2,000萬元尚
        未還清的583萬元 (見原證二之附件第五行)。但因己○○表示原告公司營運仍有困難，要求被告甲○○放棄
        1,000萬元借款尚未給付的100萬元利息，李金春尚未收
        到的200萬借款利息；丁○○、李金春乃同意於收到股
        權價金之尾款後，不再請求100萬元與200萬元之利息。
        就此重要協議，遂有該原證二合約書第4條「甲方以分
        期付款方式清償乙方後，甲方積欠乙方一切債務均已清
        償，乙方不得追討」之明文約定。4.93年2月26日簽訂
        原證二之合約書時，因丁○○、李金春、己○○已有「
        只還2,000萬元、1,000萬元借款餘款583萬元、57萬元
        之本金，不再追討200萬元、100 萬元利息」之協議，
        故己○○於當天提出其所擬的合約書，在第4條記載「
        、、、、一切債務均已清償，乙方不得追討」之字句，
        眾人皆認為並無不妥，方予以簽認。不料今日原告竟硬
        拗該合約書之內容有包涵原證一之投資額轉借款部分，
        顯示其自始有此算計，惟破綻百出，無法自圓其說。
    又，原告所提出原證五證人乙○○之切結書部分，更是荒
      腔走板，不知所云，顯示該切結書之內容確非證人乙○○
      之本意。蓋原證一之調解書內容，其實是「利息請求權之
      拋棄」。故若原證一之調解書被「聲明作廢」時，雙方係
      回復原狀，即原告公司仍應給付原告兩人及乙○○90年1
      月至95年12月止之借款利息，怎會是借款債權消滅？
    被告兩人之投資額分成「轉為公司之借貸」與「實際登記
      為公司之股權」之事實，在宜蘭地檢署96年度他字第872
      號卷宗第83頁即已查明屬實（見本案被證七宜蘭地院刑事
      裁定書第5頁第15行至27行）。而原證二之合約書，開宗
      明義即表明僅就「股權轉移」之部分為協議，至第4條所
      稱「一切債務」部分，在該合約書之附件一、二已清楚顯
      示，乃係借款餘額只剩下57萬元 (甲○○部分)、583萬元
      (李金春部分)之本金部分，以及該借款利息部分；根本未
      觸及到原證一調解書所稱的：(一)積欠被告甲○○的
      11,809,242元借款；(二)積欠被告丙○○的18,433,560元借
      款；以及(三)積欠證人乙○○的20,740,940元。
三、得心證之理由：
    本件經兩造整理並簡化爭點後，確認本件爭點為93年2月26
    日合約書（原證二）第四條記載「甲方積欠乙方一切債務均
    已清償」是否包括92年9月2日92年民調字第244號調解書協
    議內容（原證一）？（見卷第99頁），茲就此審究如下：
（一）依調解書及合約書當事人之證人乙○○於96年10月2日出
      具交予原告之切結書記載：「立切結書人：乙○○與金鶴
      育樂興業股份有限公司間之債務糾紛，已於民國93年2 月
      26日訂立合約，雙方依約履行迄今。前雙方於92年9月2日
      至台北市中山區調解委員會簽訂之調解書（92年民調字第
      244號）聲明作廢，立切結書人願依93年2月26日雙方簽訂
      之合約書內容履行。立切結書人願將金鶴育樂興業股份有
      限公司所設定抵押之不動產全部無條件註銷，並請己○○
      先生代為辦理。」等語，並出具抵押權6千萬元之塗銷同
      意書、切結書（見卷第36至38頁）交予原告，原告主張兩
      造於93年2月26日所訂立之合約書，已將兩造於92年9 月2
      日在台北市中山區調解委員會簽訂之調解書（92年民調字
      第244號）協議內容包括在內等語，並非無據。亦核與證
      人乙○○於本院言詞辯論時證述：「因為在87年我們要退
      出股東，原告沒有錢給我們，變成欠我們的錢，我們設定
      6,000萬元抵押，原告要付我們利息，結果都沒有付，所
      以在92年到中山調解委員會，調解成立，調解內容說96年
      才要付我們利息，我們事後覺得不行，所以在93年2月26
      日大家又在一起協商，乾脆將借款及股權賣給己○○，以
      100萬元變成20萬元價格來算，己○○也有開票給我們，
      並且兌現到96年11月，帳目都很清楚，96年11月只剩下一
      點點錢，就因為甲○○、丙○○跟原告在強制執行，所以
      就停止付款。」、「在洽談合約內容已經將92年在中山調
      解時調解內容都談進去。」等語相符（見卷第54、55頁）
      。又，訴外人李金春（乙○○之父）係借用乙○○名義投
      資原告1,550萬元乙節，亦據證人乙○○證述在卷，是以
      商談合約書內容時，李金春並出面與代表原告之己○○及
      丁○○（被告甲○○之夫）商談，亦據證人己○○、丁○○、己○○證述在卷（見卷第53、69-70頁），則合約書
      乙方當事人即債權人方面除被告甲○○、丙○○外，另有
      乙○○及李金春加入，亦合常情。是以，被告以調解書與
      合約書當事人不同，而認合約書債權債務關係與調解書非
      屬同一，並非有據。
（二）兩造於92年9月2日成立調解後，復於93年2月26日簽訂合
      約書，而該合約書第四條約定「甲方以分期付款方式清償
      乙方後，甲方積欠乙方一切債務均已清償，乙方不得追討
      。」，所指之「一切債務」是否包含調解書之債權債務乙
      節？已據原告公司實際負責人己○○到庭證述：被告甲○○、丙○○及證人乙○○都是原告公司股東，82年成立公
      司，在87年間，甲○○等三人要求退股要求公司負責人戊○○將他們股份買下來，或是另找他人出資購買，因未找
      到買主，即以甲○○等三人出資額轉為原告公司借款，原
      告公司並提供不動產供他們共同設定6,000萬元抵押，並
      給付甲○○三人利息，利息一年開一次票，從87年開始，
      另開轉為借款之同額本票給他們三人，利息票一年開一次
      、本票一年換一次，一直換到原告公司因景氣不好開給甲○○三人之利息票退票，雙方開始協商至92年9月2日而在
      台北市中山區調解委員會成立調解，調解內容即從96年的
      元月份起，才開始給付甲○○三人利息，然在93年間，甲○○三人因未能拿到錢，雙方乃在93年2月26日又協商簽
      立合約書，合約書內容就是之前股權轉為借貸，再轉為股
      權，不過是以二折價格由伊買受，所以才又簽立該合約書
      ；而合約書第四條約定「甲方積欠乙方一切債務」包括調
      解書的債權債務等語在卷，互核與證人乙○○上開證詞相
      符。再稽之上開調解書內容，雙方係因原告向被告甲○○
      、丙○○及證人乙○○借款，原告並提供不動產供甲○○
      三人設定6,000萬元抵押權，嗣原告未依約給付利息事由
      因而調解，所成立之調解內容一利息總額，係包含90年1
      月起至95年12月期間之利息，二利息給付始期，係約定自
      96年1月起按月給付。而此利息總額之計算，係從調解事
      由所載原告向甲○○三人借款金額計算一定期間算出，期
      間並包含92年9月2日調解成立之後至95年12月之利息，並
      附加二自96年1月起按月請求一定金額之條件，可知該調
      解內容調解事由所載被告甲○○、丙○○對原告之借款債
      權如在96年1月前消滅，被告甲○○、丙○○當不得對原
      告再行主張上開利息之請求，否則猶如一筆債權二次請求
      。綜上，證人己○○、乙○○證述：合約書第四條約定「
      甲方積欠乙方一切債務」包括調解書的內容等語，應足採
      信，被告不得再對原告主張上開利息之請求，從而，證人
      己○○、乙○○上開證詞，應屬可採。而證人丁○○所證
      稱合約書與調解書並非同一債權債務關係云云，並不可採
      。
（三）末按，執行名義成立後，如有消滅或妨礙債權人請求之事
      由發生，債務人得於強制執行程序終結前，向執行法院對
      債權人提起異議之訴，如以裁判為執行名義時，其為異議
      原因之事實發生在前訴訟言詞辯論終結後者，亦得主張之
      ，強制執行法第14條第1項定有明文。所謂消滅債權人請
      求之事由，係指可使執行名義所載請求之全部，或一部失
      其存在之事由而言，如清償、提存、抵銷、免除、混同、
      解除條件成就、時效消滅、和解等是。原告主張被告據以
      聲請准予強制執行之調解書，於92年9月2日兩造成立調解
      執行名義成立後，已於93年2月26日另訂立合約書將調解
      內容另行約定，兩造債權債務關係自應依合約書之內容定
      之，然被告仍執調解書據以聲請強制執行。從而，原告依
      強制執行法第14條第1項之規定，主張執行名義成立後，
      有消滅債權人請求之事由發生，提起本件債務人異議之訴
      ，請求撤銷本院96年度執字第12548號求償債務強制執行
      程序事件所為之執行程序，為有理由，應予准許。
四、本件事證已臻明確，兩造所為其他攻擊防禦方法及舉證，經
    核與結論不生影響，爰不一一論列，附此敘明。
五、訴訟費用負擔之依據：民事訴訟法第78條。
中    華    民    國    97    年    7     月    17    日
                  臺灣宜蘭地方法院民事庭
                      法  官  林楨森
正本與原本無異。
如不服本判決應於判決送達後20日內提出上訴狀（須附繕本）
中    華    民    國    97    年    7     月    17    日
                      書記官  邱美龍


司法院資訊處製作；財團法人民間司法改革基金會備份。
